---
title: "Szeregi czasowe  - Projekt zaliczeniowy"
author: "Mateusz Rup"
output:
  html_document: 
    theme:
      bg: "#ffffff"
      fg: "#000000"
      primary: "#56f507"
      secondary: "#56f507"
      fig_width: 15
---

```{r setup, include=FALSE}
knitr::opts_chunk$set(echo = TRUE)
```


# Analiza dwóch szeregów czasowych

## Pierwszy szereg z trenedem 
Analiza problemów związanych z danymi dotyczącymi bankowego kredytu jest istotna dla zrozumienia tendencji w sektorze finansowym i podejmowania informowanych decyzji. Dane Bank Credit, All Commercial Banks, dotyczą ogólnej wielkości kredytów przyznanych przez wszystkie komercyjne banki. Dlaczego to istotne zagadnienie? Kredyt jest kluczowym elementem funkcjonowania gospodarki. Dynamika zmian w poziomie kredytu może dostarczać informacji o aktywności gospodarcze oraz kondycji sektora bankowego. Korzyści wynikające z trafnych prognoz to na przykład, instytucje finansowe mogą wykorzystać prognozy do podejmowania decyzji dotyczących alokacji kapitału, zarządzania ryzykiem kredytowym i opracowywania strategii biznesowych.Dane dotyczące Bank Credit, All Commercial Banks są dostarczane przez Federal Reserve Economic Data (FRED) i obejmują określony okres czasu. (https://fred.stlouisfed.org/series/LOANINV)

## Drugi szereg z sezonowością
Analizowane zagadnienie dotyczy Harmonized Index of Consumer Prices (HICP) dla sezonowych artykułów spożywczych w Polsce. HICP to wskaźnik cen, który mierzy zmiany cen towarów i usług konsumpcyjnych w czasie.Analiza zmian cen sezonowych artykułów spożywczych może dostarczyć informacji o trendach konsumpcyjnych i preferencjach konsumentów w różnych okresach roku. Może to pomóc przedsiębiorcom i producentom w podejmowaniu decyzji dotyczących produkcji. Analiza danych HICP dla sezonowych artykułów spożywczych może dostarczyć wglądu w dynamikę cen i trendów konsumpcyjnych w Polsce. Trafne prognozy zmian cen mogą przynieść korzyści ekonomiczne, takie jak lepsze planowanie budżetu.Dane dotyczące Harmonized Index of Consumer Prices: Seasonal Food for Poland są dostarczane przez Federal Reserve Economic Data (FRED) i obejmują określony okres czasu. (https://fred.stlouisfed.org/series/SEAS00PLM086NEST)

### Wczytanie danych oraz potrzebnych bibliotek
```{r message=FALSE}
library(tidyverse)
library(ggfortify)
library(forecast)
library(lattice)
sztre <- read.csv("LOANINV.csv", header = T, sep = ",")
tstre <-  ts(sztre$LOANINV, start=c(1996,1), frequency = 12)
szsez <- read.csv("SEAS00PLM086NEST.csv", header = T, sep = ",")
tssez <- ts(szsez$SEAS00PLM086NEST, start=c(1996,1), frequency = 12)
#Sprawdzenie czy sa szeragami czasowymi
(is.ts(tstre))
(is.ts(tssez))
```

## Wykresy
### Wykresy dla szeregu z trendem {.tabset .tabset-pills}

#### Wykres czasowy
```{r}
autoplot(tstre, xlab = "Date", ylab = "Bank Credit", main = "Bank Credit, All Commercial Banks") + theme_bw()
```

Patrząc na wykres możemy zobaczyć, że od roku 1996 wartość kredytów udzielanych przez komercyjne banki zwiększyła się kilku krotnie w porównaniu do 2023

#### Acf
```{r}
acf(tstre, lag.max = 50, main = "Bank Credit, All Commercial Banks")
```

Wykres ten wskazuje na trend wzrostowy, ponieważ wartości są dodatnie. Bardzo powoli maleją. Nie ma sezonowości.

#### Pacf
```{r}
pacf(tstre, lag.max = 50, main = "Bank Credit, All Commercial Banks") 
```

Bardzo silny trend (szpilka w 1). Inne wartości mieszczą się w przedziale ufności.

#### Wykres miesięczny
```{r}
monthplot(tstre, labels = NULL, times = time(tstre), phase = cycle(tstre), ylab = deparse1(substitute(tstre)), main = "Bank Credit, All Commercial Banks")
```

Możemy zauważyć, wykres charakteryzuje miesięczna sezonowość. Pozioma linia oznacza średnią, możemy zauważyć, że największa jest dla kwietnia.

#### Wykres opóźnienia
```{r}
lag.plot(tstre, lags=12)
```

#### Wykres sezonowy
```{r}
ggseasonplot(tstre, col=rainbow(31), year.labels=TRUE, pch=31, main = "Bank Credit, All Commercial Banks")
```

W przypadku wartości wziętych kredytów możemy zauważyć, że w styczniu i lutym 2023 roku ich ilość była największa. Wykresy poszczególnych lat są raczej względem siebie podobnie ustawione co mówi nam to o trendzie zachodzącym w tych latach.

### Wykresy dla szeregu z sezonowością {.tabset .tabset-pills}

#### Wykres czasowy
```{r}
autoplot(tssez, xlab = "Date", ylab = "Consumer Prices", main = "Harmonized Index of Consumer Prices: Seasonal Food for Poland") + theme_bw()
```

Wykres przedstawia zmiany cen dla sezonowych artykułów spożywczych w Polsce. Od września 2022 roku możemy zauwazyć trend wzrostowy.

#### Acf
```{r}
acf(tssez, lag.max = 50, main = "Harmonized Index of Consumer Prices: Seasonal Food for Poland") 
```

Na wykresie możemy zobaczyć regularne zmiany co oznacza, że występuje sezonowość.

#### Pacf
```{r}
pacf(tssez, lag.max = 50, main = "Harmonized Index of Consumer Prices: Seasonal Food for Poland") 
```

Brak widocznego trendu comiesięcznego. Brak wyraźnie widocznego trendu.

#### Wykres miesięczny
```{r}
monthplot(tssez, labels = NULL, times = time(tssez), phase = cycle(tssez), ylab = deparse1(substitute(tssez)), main = "Harmonized Index of Consumer Prices: Seasonal Food for Poland")
```

Możemy zauważyć, że zmiany są bardzo do siebie podobne. Pozioma linia oznacza średnią, możemy zauważyć, że największa jest dla kwietnia.

#### Wykres opóźnienia
```{r}
lag.plot(tssez, lags=12)
```

#### Wykres sezonowy
```{r}
ggseasonplot(tssez, col=rainbow(31), year.labels=TRUE, pch=19, main = "Harmonized Index of Consumer Prices: Seasonal Food for Poland")
```

Możemy zauważyć że najwyższa cena produktów sezonowych była w 2023 roku w Marcu. Wykresy poszczególnych lat pokazują sezonowość

## Dekompozycja

### Dekompozycja dla szeregu z trendem {.tabset .tabset-pills}

#### Dekompozycja addtywna 
```{r}
daddtr <- decompose(tstre, type = "additive")
plot(daddtr)
```

#### Dekompozycja multiplikatywna 
```{r}
dmulttr <- decompose(tstre, type = "multiplicative")
plot(dmulttr)
```

#### Dekompozycja na podstawie modelu regresji 
```{r}
szereg1 <- tstre
elec_model1 <- tslm(szereg1~trend)
plot(szereg1)
lines(fitted(elec_model1), col="blue", lty=2)
```

#### Dekompozycja za pomoca ruchomej sredniej 
```{r}
tresr1 <- stats::filter(tstre, sides = 2, filter = rep(1/12,12))
tresr2 <- stats::filter(tstre, sides = 2, filter = rep(1/24,24))

plot(tstre, col="black", lty=2)
lines(tresr1, col="red", lty=2)
lines(tresr2, col="blue", lty=2)
```


### Dekompozycja dla szeregu z sezonowością {.tabset .tabset-pills}

#### Dekompozycja addtywna 
```{r}
daddsez <- decompose(tssez, type = "additive")
plot(daddsez)
```

#### Dekompozycja multiplikatywna 
```{r}
dmultsez <- decompose(tssez, type = "multiplicative")
plot(dmultsez)
```

#### Dekompozycja na podstawie modelu regresji 
```{r}
szereg2 <- tssez
elec_model <- tslm(szereg2~trend)
plot(szereg2)
lines(fitted(elec_model), col="blue", lty=2)
```

#### Dekompozycja za pomoca ruchomej sredniej
```{r}
sezsr1 <- stats::filter(tssez, sides = 2, filter = rep(1/12,12))
sezsr2 <- stats::filter(tssez, sides = 2, filter = rep(1/24,24))

plot(tssez, col="black", lty=2)
lines(sezsr1, col="red", lty=2)
lines(sezsr2, col="blue", lty=2)

```

## Eliminacja trendu, sezonowości {.tabset .tabset-pills}

### Szereg z trendem
```{r}
trediff <- diff(tstre)
tsdisplay(trediff)
#Nie ma już trendu 
#Usuwamy sezonowość
trediff2 <- diff(trediff, lag = 12)
tsdisplay(trediff2)
```

### Szereg z sezonowością 

```{r}
sezdiff <- diff(tssez)
tsdisplay(sezdiff)
#Nie ma już trendu 
#Usuwamy sezonowość
sezdiff2 <- diff(sezdiff, lag = 12)
tsdisplay(sezdiff2)
```

## Uczynienie szeregów stacjonarnymi, sprawdzenie czy są one realizacją szumu białego, którego rzędu modele AR(p), MA(q) warto brać pod uwagę.{.tabset .tabset-pills}

### Szereg z trendem
```{r}
trediff <- diff(tstre)
tsdisplay(trediff)
#Nie ma już trendu 
#Usuwamy sezonowość
trediff2 <- diff(trediff, lag = 12)
tsdisplay(trediff2)
#AR(24) MA(12)
```

Szereg nie jest realizacja szumu bialego poniewaz wartosci korelacj sa duze i wystaja poza przedzialy ufnosci

### Szereg z sezonowością 
```{r}
sezdiff <- diff(tssez)
tsdisplay(sezdiff)
#Nie ma już trendu 
#Usuwamy sezonowość
sezdiff2 <- diff(sezdiff, lag = 12)
tsdisplay(sezdiff2)
#AR(36) MA(12)
```

Szereg nie jest realizacja szumu bialego poniewaz wartosci korelacj sa duze i wystaja poza przedzialy ufnosci

## Wyznaczenie współczynników modelu AR, porównanie dopasowania z wykorzystaniem różnych metod estymacji, automatycznie dobrana wartość rzędu.{.tabset .tabset-pills}

### Szereg z trendem
```{r}
#AR(36) 
Pacf(trediff2, lag.max = 50)
tsdisplay(trediff2, lag.max = 60)
trediff2yw <- ar(trediff2, aic = FALSE, order.max = 36, method=c("yule-walker"))
trediff2yw

trediff2mle <- ar(trediff2, aic = FALSE, order.max = 36, method=c("mle"))
trediff2mle

trediff2auto <- ar(trediff2, aic=TRUE)
trediff2auto
```

Funkcja automatyczna dobrała model rzędu (14), natomiast dwie poprzednie metody dobrały model rzędu (36).

### Szereg z sezonowością 
```{r}
#AR(12) 
Pacf(sezdiff2, lag.max = 50)
tsdisplay(sezdiff2, lag.max = 60)
sezdiff2yw <- ar(sezdiff2, aic = FALSE, order.max = 12, method=c("yule-walker"))
sezdiff2yw

sesdiff2mle <- ar(sezdiff2, aic = FALSE, order.max = 12, method=c("mle"))
sesdiff2mle

sezdiff2auto <- ar(sezdiff2, aic=TRUE)
sezdiff2auto
```

Wszystkie metody dobrały taki sam model rzędu (12).

## Wyznaczenie współczynników dla modelu MA(q){.tabset .tabset-pills}

### Szereg z trendem
```{r}
#MA(18)
trearima <- Arima(trediff2, order = c(0,0,18))
summary(trearima)
```

### Szereg z sezonowością 
```{r}
#MA(12)
trearima <- Arima(trediff2, order = c(0,0,12))
summary(trearima)
```

## Wyznaczenie optymalnych modeli z wykorzystaniem funkcji auto.arima() oraz wyznaczenie ich współczynników{.tabset .tabset-pills}

### Szereg z trendem
```{r}
autoAIC1 <- auto.arima(trediff2, ic ="aic")
#współczynniki
coef(autoAIC1)

autoAICC1 <- auto.arima(trediff2, ic ="aicc")
#współczynniki
coef(autoAICC1)

autoBIC1 <- auto.arima(trediff2, ic ="bic")
#współczynniki
coef(autoBIC1)
```

### Szereg z sezonowością 
```{r}
autoAIC2 <- auto.arima(sezdiff2, ic ="aic")
#współczynniki
coef(autoAIC2)

autoAICC2 <- auto.arima(sezdiff2, ic ="aicc")
#współczynniki
coef(autoAICC2)

autoBIC2 <- auto.arima(sezdiff2, ic ="bic")
#współczynniki
coef(autoBIC2)
```

## Porównanie analizowanych modeli, wybór najlepszego{.tabset .tabset-pills}

### Szereg z trendem
```{r}
summary(autoAIC1)
summary(autoAICC1)
summary(autoBIC1)
```

Najlepszym modelem będzie ARIMA(0,0,2)(2,0,0) wyznaczona przez dwa pierwsze krtyteria z dopasowaniem z aic oraz aicc.

### Szereg z sezonowością 
```{r}
summary(autoAIC2)
summary(autoAICC2)
summary(autoBIC2)
```

Najlepszym modelem będzie ARIMA(0,0,1)(0,0,1) wyznaczona przez dwa pierwsze krtyteria z dopasowaniem z aic oraz aicc. Prognozowanie z wykorzystaniem metod naiwnych

### Szereg z trendem{.tabset .tabset-pills}

#### Prognozowanie naiwne oparte na średniej 1
```{r}
tre.meanf <- meanf(tstre, h = 60)
plot(tre.meanf)
```

#### Prognozowanie naiwne oparte na średniej 2    
```{r}
#usunięcie trendu i sezonowości
tre.meanf2 <- meanf(trediff2, h = 24)
plot(tre.meanf2)
```

#### Prognozowanie naiwne 1
```{r}
trenawine <- naive(tstre, h=24)
plot(trenawine)
```

#### Prognozowanie naiwne 2
```{r}
trenawines <- snaive(tstre, h=24)
plot(trenawines)
```

#### Prognozowanie z uwzględnieniem dryftu
```{r}
tredryft <- rwf(tstre, h=24, drift=TRUE)
plot(tredryft)
```

#### Sprawdzenie najlepszej metody
```{r}
accuracy(tre.meanf)
accuracy(tre.meanf2)
accuracy(trenawine)
accuracy(trenawines)
accuracy(tredryft)
```

Patrząc na błąd średniokwadratowy (RMSE), błąd średni absolutny (MAE), średni błąd procentowy (MPE) oraz średni bezwzględny błąd skalowany (MASE) najlepszym #prognozowaniem będzie prognozowanie naiwne uwzględniające dryf, ponieważ ma majmniejsze wartości w tych kryteriach

### Szereg z sezonowością {.tabset .tabset-pills}

#### Prognozowanie naiwne oparte na średniej 1    
```{r}
sez.meanf <- meanf(tssez, h = 60)
plot(sez.meanf)
```

#### Prognozowanie naiwne oparte na średniej 2    
```{r}
#usunięcie trendu i sezonowości
sez.meanf2 <- meanf(sezdiff2, h = 24)
plot(sez.meanf2)
```

#### Prognozowanie naiwne 1
```{r}
seznawine <- naive(tssez, h=24)
plot(seznawine)
```

#### Prognozowanie naiwne 2
```{r}
seznawines <- snaive(tssez, h=24)
plot(seznawines)
```

#### Prognozowanie z uwzględnieniem dryftu
```{r}
sezdryft <- rwf(tssez, h=24, drift=TRUE)
plot(sezdryft)
```

#### Sprawdzenie najlepszej metody
```{r}
accuracy(sez.meanf)
accuracy(sez.meanf2)
accuracy(seznawine)
accuracy(seznawines)
accuracy(sezdryft)
```

Patrząc na błąd średniokwadratowy (RMSE), błąd średni absolutny (MAE), średni błąd procentowy (MPE) oraz średni bezwzględny błąd skalowany (MASE) najlepszym #prognozowaniem będzie prognozowanie naiwne uwzględniające dryf, ponieważ ma majmniejsze wartości w tych kryteriach

## Prognozowanie z rodziny ARIMA

### Szereg z trendem{.tabset .tabset-pills}

#### Prognozowanie 1
```{r}
model1Arima1 <- Arima(tstre, order=c(0,1,18), seasonal=c(0,1,0), lambda=0)
prognozyModeli1 <- forecast(model1Arima1, h=24)
plot(prognozyModeli1)
```

#### Prognozowanie 2
```{r}
model1Arima2 <- Arima(tstre, order=c(36,1,0), seasonal=c(0,1,0), lambda=0)
prognozyModeli2 <- forecast(model1Arima2, h=24)
plot(prognozyModeli2)
```

#### Prognozowanie 3
```{r}
model1Arima3 <- Arima(tstre, order=c(0,1,2), seasonal=c(2,0,0), lambda=0)
prognozyModeli3 <- forecast(model1Arima3, h=24)
plot(prognozyModeli3)
```

### Szereg z sezonowością{.tabset .tabset-pills}

#### Prognozowanie 1
```{r}
model1Arima1 <- Arima(tssez, order=c(0,1,12), seasonal=c(0,1,0), lambda=0)
prognozyModeli1 <- forecast(model1Arima1, h=24)
plot(prognozyModeli1)
```

#### Prognozowanie 2
```{r}
model1Arima2 <- Arima(tssez, order=c(12,1,0), seasonal=c(0,1,0), lambda=0)
prognozyModeli2 <- forecast(model1Arima2, h=24)
plot(prognozyModeli2)
```

#### Prognozowanie 3
```{r}
model1Arima3 <- Arima(tssez, order=c(0,1,1), seasonal=c(0,1,1), lambda=0)
prognozyModeli3 <- forecast(model1Arima3, h=24)
plot(prognozyModeli3)
```

